【裁判字號】    94,訴,3871
【裁判日期】    951020
【裁判案由】    遺產稅
【裁判全文】
臺北高等行政法院判決
                                     94年度訴字第03871號
                              .
原      告  甲○○
訴訟代理人  陳壽萱 會計師
被      告  財政部臺北市國稅局
代  表  人  許虞哲（局長）住同上
訴訟代理人  丁○○
            乙○○
            丙○○
上列當事人間因遺產稅事件，原告不服財政部中華民國94年10月
6 日台財訴字第09400474950 號（案號：第00000000號）訴願決
定，提起行政訴訟。本院判決如下：
    主  文
原告之訴駁回。
訴訟費用由原告負擔。
    事  實
一、事實概要：
    緣被繼承人甘張美綾於民國（以下同）86年8 月21日死亡，
    原告於87年3 月12日辦理遺產稅申報，被告依據查得資料核
    定被繼承人遺產總額為新臺幣（以下同）68,503,270元，淨
    額54,503,270元，應納稅額16,839,340元。原告不服，就被
    告核定被繼承人投資春煇建設股份有限公司（以下簡稱春煇
    公司）之遺產價額及密集提領現金二項，申經復查結果，准
    予追減春煇公司投資額1,002,973 元及密集提領現金
    13,962,954元，其餘復查駁回，變更核定遺產總額為
    43,537,343元，淨額為39,537,3 43 元。原告就投資部分仍
    未甘服，提起訴願遭決定駁回，遂提起本件行政訴訟。
二、兩造聲明：
    (一)原告聲明求為判決：1.訴願決定、原處分關於投資春煇公
                          司股票之遺產價額部分均撤銷。
                        2.訴訟費用由被告負擔。
    (二)被告聲明求為判決：1.駁回原告之訴。
                        2.訴訟費用由原告負擔。
三、兩造之爭點：被告機關核定被繼承人投資春煇公司股票價額
    為34,851,100元，是否適法？
    (一)原告主張之理由：
      1.遺產及贈與稅法第10條第1 項前段及遺產及贈與稅法施
        行細則第29條第1 項分別規定：「遺產價值之計算，以
        被繼承人死亡時之時價為準」及「未上市櫃股份有限公
        司股票…應以繼承開始日或贈與日該公司之資產淨值估
        定之。」。春煇公司於86年8 月21日（被繼承人死亡日
        ）之股東權益如下（春煇公司86年8月21日資產負債表
        ，影本詳證1）︰
        (1)股東權益（淨值）：春煇公司帳載數：股本50,000
          ,000 元。資本公積84,484,462元。法定盈餘公
          積7,008,581元。前期累積盈虧-335,366,174元。
          本期損益-1,087,796元。合計-194,960,927元。
        (2)被告之計算：股本50,000,000元。資本公積84,
          484,462元。法定盈餘公積25,145,001元。前期
          累積盈虧223,373,221元。本期損益17,584,673元
          。合計400,587,357元。
      2.春煇公司之淨值在被繼承人死亡日既為負值，則遺產中
        春煇公司股票之價值應為零。被告對法定盈餘公積、前
        期累積盈虧及本期損益之計算，乃以其歷年依所得稅法
        所核定之全年所得額為基礎，再按被繼承人持有之435,
        000股佔春煇公司已發行股份總數5,000,000股之比例，
        而計得該遺產價額為34,851,100元，惟商業會計法第1
        條第1項及商業會計處理準則第2條分別規定：「商業會
        計事務之處理，依本法之規定」及「商業會計事務之處
        理，應依本法、本準則及有關法令辦理；其未規定者，
        依照一般公認會計原則辦理」。同法第62條規定：「申
        報營利事業所得稅時，各項所得計算依稅法規定所作調
        整，應不影響帳面記錄」。營利事業所得稅查核準則第
        2條第2項亦規定：「營利事業之會計事項，應參照商業
        會計法、商業會計處理準則及財務會計準則公報等據實
        記載，產生其財務報表」。故春煇公司之資產淨值應以
        依商業會計法等相關規定之該公司帳載數為準，非以稽
        徵機關核定之「全年所得額」之累積數為計算資產淨值
        之基礎，蓋全年所得額乃政府為徵收所得稅所做之計算
        ，非若財務會計上之淨值乃為反映企業之財務狀況。
      3.稅務會計與財務會計之計算依據與基礎的確原即有異，
        營利事業申報營利事業所得稅時之「申報額」，亦的確
        應遵照本國稅務會計之規定（惟申報時之「帳載額」仍
        應按財務會計之規定列示），而稅捐機關為營利事業所
        得稅之課徵而核定之「核定額」，其真實性即使如訴願
        決定書中所稱較營利事業「原申報額」為高，亦僅為「
        自『稅務會計』之角度觀之，核定額之正確性較原申報
        額為高」，非可當然謂該事業以財務會計為基礎之帳載
        數有真實性上之疑慮，蓋稅務會計與財務會計之差異並
        非僅在稅務會計對於若干費用項目有限額之規定而已，
        故若稱「應可反應企業財務狀況之淨值」亦需以稅務會
        計而非以財務會計為計算方式，實不知商業會計法之存
        在何用、銀行決定是否貸款予企業時為何需取具以財務
        會計為基礎之財務報表、公司（包括上市櫃公司）分配
        盈餘時何以應以財務會計之盈餘為分配基礎，各大專院
        校之會計系所所教授之會計學何用、國際間致力發展所
        謂一般公認會計原則何為？
      4.被告主張，依財政部70年12月30日台財稅第 40833號函
        釋示：「核算遺產及贈與稅法施行細則第29條第 1項所
        謂之資產淨值時，對於公司未分配盈餘之計算，應以經
        稽徵機關核定者為準」，春煇公司之淨值應以被告歷年
        核定之全年所得額為準。惟司法院大法官86年1 月17日
        釋字第 420號解釋：「涉及租稅事項之法律，其解釋應
        本於租稅法律主義之精神：依各該法律之立法目的，衡
        酌經濟上之意義及實質課稅之公平原則為之」，以及財
        政部92年12月25日台財稅字第0920457125 號函釋：「
        未上市或上櫃公司之股權，如經查有具體事證，研判價
        值已確實減少或已無價值者，即可核實認定」，再再揭
        櫫實質課稅之公平原則，意即公司若確無財產價值，不
        論該公司財務會計上之淨值或以稽徵機關核定額為準所
        計算出之「淨值」為何，應得核實認定該公司股票為無
        價值，而不應拘泥於前開財政部台財稅第40833 函之釋
        示，而謂應以稽徵機關核定之未分配累積盈餘為計算公
        司股票價值之基準，否則硬將一無價值之股票認定為有
        價值，或甚至認定為高價值，實有失公允而致招民怨。
      5.春煇公司86年8月21日（被繼承人死亡日）簡要資產負
        債表及各科目重估現值如下（單位千元）：
        資產科目        帳列數    依相關證據估計之價值
        應收票據        17,263       4,547
        應收帳款淨額   131,021           0
        其他流動資產    34,025      34,025
        房屋建築淨額    68,328     103,634
        生財器具淨額       556         556
        其他資產         3,623       3,623
        資產總額       354,816     146,386
        負債及淨值科目  帳列數    依法估計存在之負債
        短期借款        20,400      20,400
        應付費用       519,056     260,331
        其他流動負債       317         317
        存入保證金      10,621      10,621
        負債總額       550,394     291,669
        淨值總額       195,577     145,283
        負債及淨值總額 354,816     146,386
      6.資產中之應收票據及應收帳款實難以收回，原告依相關
        證據估計其價值，二者價值共計4,547,000元（詳下第2
        段說明），房屋之價值以法院之鑑定價格估算之，計10
        3,634,000元（詳下第3段說明），則資產總價值為146,
        386,000 元；負債中之應付費用，暫不論稽徵機關之剔
        除數或公司帳載數為何，上表依法估計存在之負債數僅
        計算春煇公司與債權人間具台北市中山區調解委員會調
        解書之金額，計260,331,000元（詳下第1段說明），故
        負債總價值為 291,669,000元。「資產」減去「負債」
        等於「淨值」，春煇公司86年8 月21日之資產及負債以
        所謂重估淨值計算出之淨值為-145,283,000元，亦為負
        值，實不若被告所謂有約4億元之價值。
        (1)上述春煇公司之應付費用經搜尋相當證據重新評估其
          存在：春煇公司乃建主（黃姓一派）及地主（甘姓一
          派）為節稅目的，以兩方各持股一半而於69年間所成
          立，並由黃派股東主導公司之經營，進行大樓之興建
          ，因甘派股東主張興建大樓所需資金應由建方籌集，
          而不得以公司名義對外借款，故公司所需資金皆由黃
          派股東支應，而以股東往來列帳，後兩派股東因故不
          和至水火不容之地步，黃派股東83年初乃使春煇公司
          與墊款之黃派股東簽訂協議書，除將公司部分興建完
          成之房屋抵償該墊款外，並追溯過去5 年之墊款利息
          ，以年息20% 計算共295,331,455 元，其中有
          260,331, 455元經臺北市中山區調解委員會做成調解
          書（詳證2 及證3）， 嗣後黃派股東中之黃美齡於86
          年間更以其調解書為執行名義，向法院聲請強制執行
          拍賣春煇公司之十月房屋（臺北地方法院86年度執字
          第12874 號卷宗影本詳證3）。 春煇公司歷經約十年
          之糾紛及訴訟於93年終將公司主導權由黃派股東手上
          移轉至甘派股東，並完成負責人之變更登記，惟黃派
          股東完全不移交任何春煇公司之資料，原告目前無法
          得知春煇公司有關利息費用之行政救濟遭行政法院及
          最高行政法院駁回之因，原告以為，該行政救濟之確
          定，其意義至多為自所得稅法之立法意旨觀之，春煇
          公司營利事業所得稅之核定有其理由，非可謂該公司
          之價值即必然以該核定額為計算基礎，蓋不論該利息
          之行政救濟結果為何，春煇公司負有該債務且必須支
          付（法院民事執行處之強制執行程序進行中），此為
          不爭之事實，故春煇公司86年8 月21日應付費用（利
          息）帳列之519,056,000 元中，縱使除有案可稽之
          260,331,455 元以外之應付費用不必償還，連同其他
          負債31,338,00 元合計應還之負債總計亦有
          291,669,000 元。
        (2)上述春煇公司之應收票據及應收帳款經搜尋相關證據
          重新評估，其價值如下：春煇公司86年8月21日帳列
          之應收票據117,263,203元（證4）及應收帳款133,69
          9,907元（應收帳款另提有備抵呆帳2,678,912元），
          此皆為東光百貨股份有限公司（以下簡稱東光公司）
          之前向春煇公司購屋未償之款項，當時東光公司之淨
          值已為負值（東光公司86年資產負債表詳證5），即
          其資產無法償還全數債務，春煇公司至93年底之應收
          票據及應收帳款仍分別懸列為117,263,203元及132,0
          64,830元（春暉公司93年資產負債表詳證6），即可
          見這些款項難以收回；臺灣臺北地方法院民事執行處
          於93年間強制執行東光公司之不動產，分配金額合計
          為17 ,160,429 元，不足額合計為278,947,455 元，
          執行費以外之債權，其分配比率僅5.41969%（臺灣臺
          北地方法院民事執行處函中之強制執行金額計算書分
          配表影本詳證7）， 如第1 段說明所述，春煇公司對
          東光公司之債權憑證正本仍掌握在黃派股東手中，故
          而無法參加此次分配，假設春煇公司之應收票據得以
          參加此次分配，其亦僅得分配到4,547,317 元（計算
          明細詳證8）， 應收帳款因無相關有力物證，以東光
          公司之狀況，實難以追回，故而以0 元計算其價值，
          另加第3 段說明估計負債總價值為291,669,000 元，
          因此計得春煇公司之淨值為-145,283,000元；上述應
          收帳款淨額13 1,021,000元之對象縱使非為東光公司
          而能全數收回，以之計算出之淨值為-14,262,000 元
          （-145,283,00 0 元加131,021,000 元），亦仍為負
          值。
        (3)上述春煇公司之房屋按法院之鑑價重新計算其資產變
          動：春煇公司目前所持有之22戶房屋，與86年8 月21
          日時所持有之房屋相同，此自93年底與86年8 月21日
          資產負債表上「房屋及建築」之金額皆為80,586,699
          元可證（資產負債表詳證1及證6），其中10戶如第1
          段說明已遭法院查封並進入拍賣程序，該10戶房屋之
          總鑑定價格為89,217,990元，總面積為5,731.87平方
          公尺（證9），平均鑑定價格為每平方公尺15,565.25
          元，另12戶房屋亦已遭法院查封，但尚未進入拍賣程
          序，該12戶房屋地點與此10戶相近，以此10戶房屋之
          平均鑑定價格計算，該12戶房屋之總鑑定價格為14,4
          16,068元，意即春煇公司之房屋即使全數遭拍賣，所
          得103,634,058元（計算詳證10）連同其他資產42,75
          1,000元（包括應收票據變現值4,547,000元，其他流
          動資產34,025,000元，生財器具556,000元及其他資
          產3,623,000元）共146,386,000元，亦不足以償還86
          年8月21日春煇公司重估之負債總額291,669,000元。
      7.綜上，衡量未上市櫃公司股權之價值，被告以為營利事
        業所得稅之考量所核定之「全年所得額」為計算公司淨
        值之基礎，實不恰當。若真不以財務會計之淨值估算遺
        產價值，亦應本著實質課稅之精神，研判其「價值」，
        遺產中春煇公司股票於86年8 月21日實無價值，蓋其應
        收票據及應收帳款難以收回，即使聲請強制執行亦僅能
        收回一小部分之金額，另稽徵機關所不承認之應付利息
        ，以原告所持有之證據觀之，至少有 260,331,455元已
        確定會參加拍賣分配，而春煇公司當時所持有之所有不
        動產並以94年法院之鑑定價格估算之，則整個公司實質
        上之經濟價值實無 400,587,357元，遑論遺產中該公司
        股票具34,851,100元之價值，爰請求判決如訴之聲明。
    (二)被告主張之理由：
      1.按「經常居住中華民國境內之中華民國國民死亡時遺有
        財產者，應就其在中華民國境內境外全部遺產，依本法
        規定，課徵遺產稅。」、「遺產及贈與財產價值之計算
        ，以被繼承人死亡時或贈與人贈與時之時價為準」、「
        未上市或上櫃之股份有限公司股票…，應以繼承開始日
        或贈與日該公司之資產淨值估定之。」為行為時遺產及
        贈與稅法第1 條第1項、第10條第1項及同法施行細則第
        29條所明定。又「核算遺產及贈與稅法施行細則第29條
        第1 項所謂之資產淨值時，對於公司未分配盈餘之計算
        ，應以經稽徵機關核定者為準。」、「被繼承人死亡遺
        有未公開上市之公司股票……稽徵機關於核算該項股票
        之價值時，有關公司未分配盈餘之計算，……可就公司
        已核定累積未分配盈餘數額，加計當年度申報之損益額
        ，調整計算其資產淨值，以憑核算該項股票之價值。」
        「未上市公司股票價值之核估，其公司淨值之計算，應
        以各該公司資產負債表中之本期損益減除依規定稅率核
        計應納營利事業所得稅。」「被繼承人遺有未上市公司
        股票，而該未上市公司如經稽徵機關查明其已擅自停業
        或他遷不明，經研判確已無財產價值者，可核實認定其
        資產淨值，以符實際，……」分別為財政部70年12月30
        日台財稅第40833號函、71年6月19日台財稅第34573號
        函、67年4 月20日台財稅第32549號函及84年3月31日台
        財稅第841614364號函所明釋。
      2.本件被繼承人於86年8月21日死亡，原告於87年3月12日
        辦理遺產稅申報，列報被繼承人生前投資春煇公司之遺
        產價額為0 元，被告初查依春煇公司資產負債表及損益
        表等相關資料，核算被繼承人死亡日（86年8月21日）
        該公司股票之遺產價額應為35,854,072元。原告不服，
        主張依春煇公司資產負債表，該公司86年8 月21日股東
        權益虧損 195,577,189元，被告核定該公司資產淨值為
         412,115,780元，差異之原因係該公司年年負擔巨額之
        股東墊款利息，因列應付利息未辦理扣繳，以致利息支
        出被剔除所致，實際上該公司僅餘有數戶餘屋，遠不足
        抵付巨額負債，依據前揭財政部84年3 月31日台財稅第
        841614364 號函釋意旨，撤銷原核定云云，申經被告復
        查決定以，依前揭遺產及贈與稅法第10條第1項規定，
        股票遺產價值之計算，應以被繼承人死亡時之時價為準
        。本案被繼承人死亡時所遺留之春煇公司股票，係屬未
        上市（櫃）公司股票，其股票遺產每股淨值之核估，依
        前揭遺產及贈與稅法施行細則第29條第1 項及財政部70
        年12月30日台財稅第 40833號函釋意旨，「計算該公司
        資產淨值時，對於公司未分配盈餘之計算，應以經稽徵
        機關核定者為準。」被繼承人死亡時遺留春煇公司之股
        票計 435,000股，被告初查時，依據該公司股東權益項
        下之股本50,000,000元，加計截至85年度以前核定之累
        積未分配盈餘234,708,869元及截至86年8月21日稅後本
        期損益與及該公司歷年法定公積25,145,001元、資本公
        積84,484,462元，計算被繼承人持有春煇公司股票遺產
        價值為35,854,073元。惟查春煇公司81至85年度因提起
        行政救濟計核減利息收入11,335,648元，86年度經核減
        利息收入 402,649元，致歷年核定之未分配盈餘有變動
        ，經依變動後之盈餘重新核算結果，系爭股票遺產價值
        經復查決定變更為34,851,100元。至於原告主張，被繼
        承人所投資之春煇公司，年年所負擔之巨額股東墊款利
        息，因列應付利息未辦理扣繳，致遭剔除，以致核定之
        盈餘大於帳載盈餘甚多，實際上該公司僅餘有數戶餘屋
        ，抵付巨額負債後，其資產淨值應為負數乙節，經查春
        煇公司系爭股東墊款利息支出，經提起行政救濟至最高
        行政法院均遭判決駁回，目前該公司正提起再審之訴，
        案已告確定。被告依核定之未分配盈餘，計算被繼承人
        持有系爭公司之股票遺產價值，與前揭函釋規定尚無不
        合。原告主張春煇公司截至86年8 月21日（被繼承人死
        亡日）之資產淨值應為負數，被告應依前揭財政部84
        年3 月31日台財稅第841614364 號函釋意旨，核定其遺
        產價值為0 元乙節，核無足採。被告復查結果，准予核
        減系爭股票遺產額1,002,973 元，變更核定系爭股票遺
        產價值為34,851,000元，並無不合。
      3.經查，被繼承人甘張美綾所遺留之春煇公司股票，係屬
        未上市公司股票此為原告所不爭。未上市公司股票，於
        繼承日常無交易紀錄，因非屬公開市場之買賣，亦難認
        定其客觀市場價值，是無法獲得具體股票同時期相當交
        易量之成交價格，故而僅得以營利事業之資產淨值，代
        表該營利事業目前以貨幣計算之價值。值此，遺產及贈
        與稅法施行細則第29條第1 項規定：「未上市或上櫃之
        股份有限公司股票，除前條第2 項規定情形外，應以繼
        承開始日或贈與日該公司之資產淨值估定之。」原告主
        張，資產淨值應依商業會計法等相關規定以該公司帳載
        數為準乙節，按遺產及贈與稅法施行細則第29條第1項
        所稱「資產淨值」，在稅務會計與財務會計之計算基楚
        ，原即有異，又營利事業就其事業之所得每年應申報營
        利事業所得稅，而營利事業申報時之申報額與稅捐機關
        之核定額常不相同，而此核定額即稅捐機關經查核後之
        結果，其真實性自應較營利事業原申報額為高，從而，
        租稅之課徵，應依稅捐機關之資料為準據，而非以財務
        會計處理方式為之，故依財政部70年12月30日台財稅第
        40833 號函釋，釋明「核算遺產及贈與稅法施行細則第
        29條第1 項所謂資產淨值時，對於公司未分配盈餘之計
        算，應以經稽徵機關核定者為準。」是原告主張資產淨
        值應依商業會計法等相關規定，以該公司帳載數為準，
        而非根據稽徵機關歷年核定之課稅所得額，並無足採。
        次查，按股票遺產價值之計算，依遺產及贈與稅法第10
        條第1 項規定，應以被繼承人死亡時之時價為準，本案
        被繼承人死亡時所遺留之春煇公司股票，係屬未上市（
        櫃）公司股票，其股票遺產每股淨值之核估，有關計算
        該公司資產淨值時，對於公司未分配盈餘之計算，應以
        經稽徵機關核定者為準，已如前述。又本案被繼承人死
        亡時遺留春煇公司之股票計435,000 股，被告初查時，
        依據該公司股東權益項下之股本50,000,000元，加計截
        至85年度以前核定之累積未分配盈餘234,708,869 元及
        截至86年8 月21日稅後本期損益與及該公司歷年法定公
        積25,145,001元、資本公積84,484,462元，計算被繼承
        人持有春煇公司股票遺產價值為35,854,073元。惟查春
        煇公司81至85年度因提起行政救濟計核減利息收入11
        ,335,648 元 ，86年度經核減利息收入402,649 元，致
        歷年核定之未分配盈餘有變動，經依變動後之盈餘重新
        核算結果，系爭股票遺產價值經復查決定變更為
        34,851,1 00 元，有計算明細附卷可稽，並無不合。是
        原告主張被繼承人所投資春煇公司，截至86年8 月21日
        （被繼承人死亡日）之資產淨值應為負數乙節，顯有誤
        解。綜上各節，原告所訴核無足採。
      4.據上論述，本件原處分、訴願決定均無違誤，為此請求
        判決駁回原告之訴。
    理  由
一、本件被告代表人原為張盛和，訴訟中變更為許虞哲，業據被
    告新任代表人提出承受訴訟狀聲明承受訴訟，核無不合，應
    予准許。
二、按「經常居住中華民國境內之中華民國國民死亡時遺有財產
    者，應就其在中華民國境內境外全部遺產，依本法規定，課
    徵遺產稅。」、「遺產及贈與財產價值之計算，以被繼承人
    死亡時或贈與人贈與時之時價為準」、「未上市或上櫃之股
    份有限公司股票…，應以繼承開始日或贈與日該公司之資產
    淨值估定之。」為行為時遺產及贈與稅法第1條第1項、第10
    條第1項及同法施行細則第29條所明定。次按「前項所稱未
    分配盈餘，係指經稽徵機關核定之課稅所得額，加計同年度
    依本法或其他法律規定減免所得稅之所得額、不計入所得課
    稅之所得額、已依第39條規定扣除之虧損及減除左列各款後
    之餘額……。」為所得稅法第66條之9第2項所規定。又「核
    算遺產及贈與稅法施行細則第29條第1項所謂之資產淨值時
    ，對於公司未分配盈餘之計算，應以經稽徵機關核定者為準
    。」、「被繼承人死亡遺有未公開上市之公司股票……稽徵
    機關於核算該項股票之價值時，有關公司未分配盈餘之計算
    ，……可就公司已核定累積未分配盈餘數額，加計當年度申
    報之損益額，調整計算其資產淨值，以憑核算該項股票之價
    值。」「未上市公司股票價值之核估，其公司淨值之計算，
    應以各該公司資產負債表中之本期損益減除依規定稅率核計
    應納營利事業所得稅。」「被繼承人遺有未上市公司股票，
    而該未上市公司如經稽徵機關查明其已擅自停業或他遷不明
    ，經研判確已無財產價值者，可核實認定其資產淨值，以符
    實際，……」分別為財政部70年12月30日台財稅第40833號
    函、71年6月19日台財稅第34573號函、67年4月20日台財稅
    第32549號函及84年3月31日台財稅第841614364號函所明釋
    。
三、本件被繼承人甘張美綾於86年8月21日死亡，原告於87年3
    月12日辦理遺產稅申報，被告依據查得資料核定被繼承人遺
    產總額為68,503,270元，淨額54,503,270元，應納稅額16,
    839,340元；原告不服，就被告核定被繼承人投資春煇公司
    之遺產價額及密集提領現金二項，申經復查結果，准予追減
    春煇公司投資額1,002,973元及密集提領現金13,962,954元
    ，其餘復查駁回，變更核定遺產總額為43,537,343元，淨額
    為39,537,3 43元。原告就投資部分仍未甘服，提起訴願遭
    決定駁回，循序起訴意旨略以：春煇公司之淨值在被繼承人
    死亡日為負值，則遺產中春煇公司股票之價值應為零，被告
    對法定盈餘公積、前期累積盈虧及本期損益之計算，乃以其
    歷年依所得稅法所核定之全年所得額為基礎，再按被繼承人
    持有股份比例，而計得該遺產價額為34,851,100元，惟春煇
    公司之資產淨值應以依商業會計法等相關規定之該公司帳載
    數為準，非以稽徵機關核定之「全年所得額」之累積數為計
    算資產淨值之基礎，揭櫫實質課稅之公平原則，春煇公司股
    票於86年8月21日確無財產價值，不論該公司財務會計上之
    淨值或以稽徵機關核定額為準所計算出之「淨值」為何，應
    得核實認定該公司股票為無價值，而不應拘泥於前開財政部
    函釋，謂應以稽徵機關核定之未分配累積盈餘為計算公司股
    票價值之基準，否則硬將一無價值之股票認定為有價值，或
    甚至認定為高價值，實有失公允；爰請求判決如訴之聲明云
    云。
四、依前揭遺產及贈與稅法第10條第1項規定，股票遺產價值之
    計算，應以被繼承人死亡時之時價為準。被繼承人死亡時所
    遺留之春煇公司股票，係屬未上市（櫃）公司股票，其股票
    遺產每股淨值之核估，依前揭遺產及贈與稅法施行細則第29
    條第1項及財政部70年12月30日台財稅第40833號函釋意旨，
    「計算該公司資產淨值時，對於公司未分配盈餘之計算，應
    以經稽徵機關核定者為準。」被繼承人死亡時遺留春煇公司
    之股票計435,000股，被告初查時，依據該公司股東權益項
    下之股本50,000,000元，加計截至85年度以前核定之累積未
    分配盈餘234,708,869元及截至86年8月21日稅後本期損益與
    及該公司歷年法定公積25,145,001元、資本公積84,484,462
    元，計算被繼承人持有春煇公司股票遺產價值為35,854,073
    元；惟查春煇公司81至85年度因提起行政救濟計核減利息收
    入11,335,648元，86年度經核減利息收入402,649 元，致歷
    年核定之未分配盈餘有變動，經依變動後之盈餘重新核算結
    果，系爭股票遺產價值經復查決定變更為34,851,100元，又
    春煇公司系爭股東「墊款利息支出」部分，經提起行政救濟
    至最高行政法院均遭判決駁回確定，春煇公司提起再審之訴
    ，亦據判決駁回在案各情，有公司未分配盈餘清單、資產負
    債表、附原處分卷及最高行政法院93年度判字第683 號、95
    年度判字第43 9號判決影本附本院卷可稽；是被告依核定之
    未分配盈餘，計算被繼承人持有系爭公司之股票遺產價值，
    尚無不合。
五、原告雖以前情據為爭執，惟查：
（一）遺產及贈與稅法施行細則第29條係規定「未上市或上櫃之
      股份有限公司股票，除前條第2項規定情形外，應以繼承
      開始日或贈與日該公司資產淨值估定之。」，惟就公司於
      繼承開始日或贈與日之資產淨值應如何估定，則未明文；
      參以所得稅法第66-9條（未分配盈餘之課稅）規定：（第
      1項）自87年度起，營利事業當年度之盈餘未作分配者，
      應就該未分配盈餘加徵百分之10營利事業所得稅，不適用
      第76條之1規定。（第2項）前項所稱未分配盈餘，係指經
      稽徵機關核定之課稅所得額，加計同年度依本法或其他法
      律規定減免所得稅之所得額、不計入所得課稅之所得額、
      已依第39條規定扣除之虧損及減除左列各款後之餘額︰1
      、當年度應納之營利事業所得稅。2、彌補以往年度之虧
      損。3、已由當年度盈餘分配之股利淨額或盈餘淨額。4、
      已依公司法或其他法律規定由當年度盈餘提列之法定盈餘
      公積，或已依合作社法規定提列之公積金及公益金。……
      」；財政部基於稅捐主管機關之立場，為執行稅捐之稽徵
      ，以70年12月30日台財稅第4083 3號函釋「核算遺產及贈
      與稅法施行細則第29條第1項所謂之資產淨值時，對於公
      司為分配盈餘之計算，應以經稽徵機關核定者為準。」與
      所得稅法第66-9條第2項之規定未分配盈餘計算之意旨，
      尚無不合，被告據以適用該函釋意旨辦理，核無違誤。原
      告主張之情，尚難採據。
（二）按「所謂之資產淨值，財政部70年11月30日台財稅第4083
      3號函釋，應以經稽徵機關核定者為準；該未公開上市公
      司當年度營利事業所得稅結算申報，自行將研究發展費用
      列入遞延項目，經稽徵機關核定，即應依該核定確定遞延
      項目製作之資產負債表計算該公司資產淨值…。」（改制
      前行政法院85年9月份庭長法官聯席會議決議參照）又「
      股票未公開上市公司，累積未分配盈餘之資產淨值，可就
      公司已核定累積未分配盈餘數額，加計當年度申報之本期
      損益額，調整計算其淨值，以憑核算股票之價值；按未公
      開上市公司股票，以繼承開始日該公司之資產淨值估定之
      ，遺產及贈與稅法施行細則第29條第1 項有明文規定。而
      公司歷年已核定之累積未分配盈餘，實際上亦為公司資產
      淨值之部分，自應列入其資產淨值中核計。又核算該項資
      產淨值時，對於公司未分配盈餘之計算，應以經稽徵機關
      核定者為準。如其資產淨值，因繼承開始日，公司當年度
      營利事業所得稅尚未經核定致無法確定時，可就公司已核
      定累積未分配盈餘數額，加計當年度申報之本期損益額，
      調整計算其淨值，以憑核算該項股票之價值，此經財政部
      70 年12 月30日台財稅字第40833 號及71年6 月19日台財
      稅第34573 號函釋有案。該函釋係就繼承開始時公司當年
      度營利事業所得稅尚未經核定致無法確定時，稽徵機關核
      算未公開上市公司股票價值之方法，與遺產及贈與稅法施
      行細則第29條第1 項之規定並不相違背。」（改制前行政
      法院80年度判字第2034號判決要旨參照）；各該公司歷年
      來已核定累積未分配盈餘，實際上亦為公司資產淨值之一
      部分，自應列入其資產淨值中核計。是未上市或未上櫃公
      司股票，因難以認定其客觀市場價格，為執行遺產及贈與
      稅法第10條所定時價之必要，方有同法施行細則第29條第
      1 項之規定。又稅務會計與財務會計之計算依據與基礎原
      即有異，有關租稅之課徵，自應以租稅法之有關規定為準
      據。
（三）本件被繼承人甘張美綾所遺留之春煇公司股票，係屬未上
      市公司股票，此為原告所不爭。未上市公司股票，於繼承
      日常無交易紀錄，因非屬公開市場之買賣，亦難認定其客
      觀市場價值，是無法獲得具體股票同時期相當交易量之成
      交價格，故而僅得以營利事業之資產淨值，代表該營利事
      業目前以貨幣計算之價值；原告就此主張應以春煇公司之
      資產淨值應以依商業會計法等相關規定之該公司帳載數為
      準，非以稽徵機關核定之「全年所得額」之累積數為計算
      資產淨值之基礎云云；惟按遺產及贈與稅法施行細則第29
      條第1 項所稱「資產淨值」，在稅務會計與財務會計之計
      算基楚，原即有異，又營利事業就其事業之所得每年應申
      報營利事業所得稅，而營利事業申報時之申報額與稅捐機
      關之核定額常不相同，而此核定額即稅捐機關經查核後之
      結果，其真實性自應較營利事業原申報額為高，從而，租
      稅之課徵，應依稅捐機關之資料為準據，而非以財務會計
      處理方式為之，原告上揭主張資產淨值應依商業會計法等
      相關規定，以該公司帳載數為準，而非根據稽徵機關歷年
      核定之課稅所得額，並無足採。
（四）股票遺產價值之計算，依遺產及贈與稅法第10條第1項規
      定，應以被繼承人死亡時之時價為準，本案被繼承人死亡
      時所遺留之春煇公司股票，係屬未上市（櫃）公司股票，
      其股票遺產每股淨值之核估，有關計算該公司資產淨值時
      ，對於公司未分配盈餘之計算，應以經稽徵機關核定者為
      準，已如前述；被繼承人死亡時遺留春煇公司之股票計43
      5,000股，被告初查時，依據該公司股東權益項下之股本
      50,000,000元，加計截至85年度以前核定之累積未分配盈
      餘234,708,869元及截至86年8月21日稅後本期損益與及該
      公司歷年法定公積25,145,001元、資本公積84,484,462元
      ，計算被繼承人持有春煇公司股票遺產價值為35,854,073
      元。惟查春煇公司81至85年度因提起行政救濟計核減利息
      收入11,335,648元，86年度經核減利息收入402,649元，
      致歷年核定之未分配盈餘有變動，經依變動後之盈餘重新
      核算結果，系爭股票遺產價值經復查決定變更為34,851,1
       00元，有計算明細附卷可稽，並無不合。是原告主張被
      繼承人所投資春煇公司，截至86年8月21日（被繼承人死
      亡日）之資產淨值應為負數云云，顯有誤解，亦非可採。
六、綜上所述，原告起訴論旨，並非可採；被告複查決定被繼承
    人投資春煇公司股票價額為34,851,100元，依首揭規定，並
    無違誤；訴願決定予以維持，亦無不合，原告仍執前詞，訴
    請撤銷，為無理由，應予駁回。
七、兩造其餘主張陳述，於判決結果不生影響，無庸一一論列，
    併予敘明。
據上論結，本件原告之訴為無理由，爰依行政訴訟法第98條第3
項前段，判決如主文。
中    華    民    國    95    年    10    月    20    日
                  第六庭審判長法  官   吳慧娟
                              法  官   曹瑞卿
                              法  官   許瑞助
上為正本係照原本作成。
如不服本判決，應於送達後20日內，向本院提出上訴狀並表明上
訴理由，如於本判決宣示後送達前提起上訴者，應於判決送達後
20日內補提上訴理由書（須按他造人數附繕本）。
中    華    民    國    95    年    10    月    20    日
                              書記官   吳芳靜


司法院資訊處製作；財團法人民間司法改革基金會備份。
